臺灣新北地方法院民事判決
111年度訴字第1024號
原      告  潘美玲
被      告  溫鳳生
上列當事人間請求回復名譽事件，經本院於民國111年8月4日言
詞辯論終結，判決如下：
    主      文
原告之訴駁回。
訴訟費用由原告負擔。    
    事實及理由
壹、程序方面
    按訴狀送達後，原告不得將原訴變更或追加他訴；但請求基
    礎事實同一、擴張或減縮應受判決事項之聲明、不甚礙被告
    之防禦及訴訟之終結者，不在此限，民事訴訟法第255條第1
    項第2、3、7款定有明文。又民事訴訟法第255條第1項第2款
    所謂請求之基礎事實同一，係指變更或追加之訴與原訴之原
    因事實有其共同性，先後所為請求之主張在社會生活上可認
    為有共通性或關連性，而就原請求之訴訟及證據資料於相當
    程度範圍內具有同一性或一體性，在審理時得加以利用，俾
    先後兩請求可在同一程序得加以解決，以避免重複審理，庶
    能統一解決紛爭，用符訴訟經濟者即屬之（最高法院96年度
    臺上字第471號判決意旨參照）。查，原告起訴時聲明請求
    ：被告應向本人公開道歉，將道歉信函張貼於社區公布欄1
    個月，並將道歉信函投遞至社區各住戶信箱中等語，有民事
    起訴狀在卷可佐（見本院卷第11頁）。嗣於本院審理時變更
    聲明為：被告應給付原告新臺幣（下同）20萬元，及自起訴
    狀繕本送達翌日起至清償日止，按年息百分之5計算之利息
    等語，有原告之民事變更聲明暨準備狀可佐（見本院卷第97
    頁），再於本院審理時就聲明之利息起算日變更為「自民國
    111年8月5日」起算之情，有本院111年8月4日言詞辯論筆錄
    附卷可參（見本院卷第139頁），被告固辯稱：不同意原告
    上開聲明之變更，惟原告上開聲明變更為給付聲明部分核係
    基於同一侵權行為事實，是原告聲明之變更及減縮利息起算
    日部分，核與前揭規定相符，自應准許。
貳、實體方面
一、原告主張：
　㈠原告於109年擔任臺北愛河大廈社區（下稱系爭社區）管理委
    員，同年6月系爭社區管委會決議並公告於同年7月開放系爭
    社區附屬之設施蓄水池供住戶使用，於將開放之際，社區主
    任告知原告原委任負責水池清潔及開放期間安全維護等事宜
    之鴻陽事業有限公司（下稱鴻陽公司）因新冠肺炎疫情，無
    法依約定清潔水池及處理安全維護事項，詢問原告是否能協
    助水池清潔及開放後打撈落葉、制止孩童跑跳及關開後消毒
    等維護工作，原告出於幫忙社區鄰里之心而應允，隨即於10
    9年6月22日清潔水池完成後，於系爭社區管理委員會LINE群
    組告知已完成水池清潔，再於同年7月1日至15日間，協助水
    池清潔安全維護工作，斯時被告擔任系爭社區管理委員會之
    設備委員亦知之甚詳，且事後經當時主任委員、監察、財務
    及設備委員即被告等其他委員簽名同意後，始通知原告領取
    獎金，並載明於各月支出，經管委會決議確認並公告。
　㈡被告明知上情，竟於110年8月14日將載有「9.巧立名目領取
    報酬：……有錢一起分真好!」、「10.……潘副主委，某委員未
    經管委會討論通過擅自接案……」等內容之不實文件（下稱系
    爭文件），發放至系爭社區之住戶信箱內，並於當晚將系爭
    文件送至各住戶家中，散布原告藉由清洗游泳池之機會獲取
    不法利益，將原告單純為社區服務熱心之舉描述為自私自利
    之人，其內容依一般社會通念顯已足以使原告於社會上之評
    價受到貶損，使原告之名譽人格權受有嚴重侵害，屬民法第
    184條第1項前段、後段之侵權行為甚明。又系爭文件內容，
    自客觀上實不足認有相當理由確信內容為真實，況被告為管
    理委員之一，曾經手相關文件，實難認其已盡合理之查證義
    務，職是，系爭文件內容顯然非屬合理之評論，被告實無以
    此抗辯阻卻違法。縱認該事項涉及社區住戶權益，本有不同
    觀點之意見可歸類為可受公評之事（假設語，原告否認之）
    ；然原告清潔維護游泳池及領取獎金均經管理委員會知悉、
    同意，更有載明於各月支出經管委會決議確認並公告，顯已
    維護住戶權益，並無任何不法之事，被告若有相左意見，自
    應於社區會議表示，或採取其餘合法手段表達，且被告亦為
    管委會之委員，均有參與會議決議過程，然其卻選擇以發送
    載有足以貶損他人名譽內容之黑函方式毀損原告之名譽，故
    被告具有侵害原告名譽之故意。退步言之，倘被告抗辯並無
    故意侵害原告名譽等人格權，惟被告身為管理委員之一卻未
    先行查證管理委員會之文件資料，未經查證即逕發放系爭文
    件至其他社區住戶信箱，顯見被告就侵害原告名譽權，縱不
    具有故意亦屬過失，應屬民法第184條第1項前段之過失侵權
    行為，應負損害賠償責任。
　㈢又兩造另涉之刑事案件，雖經臺灣新北地方檢察署檢察官以1
    10年度偵字第43771號對被告為不起訴處分，惟民法上名譽
    權之侵害與刑法之誹謗罪並不相同，名譽有無損害，應以社
    會上對個人評價是否貶損作為判斷之依據，而非刑事成罪與
    否而定。
　㈣為此，爰依民法第184條第1項前段、後段、第195條第1項之
    規定，提起本件訴訟，聲明：被告應給付20萬元，及自111
    年8月5日起至清償日止按年息百分之5計算之利息。
二、被告則以：伊經刑事另案不起訴處分確定，依其不起訴處分
    之理由，可知伊並無任何不法行為，係善意正當發表言論，
    原告起訴依法無據，且系爭文件內容係違反管委會規則，伊
    只是對可批評事實進行批評等語資為抗辯。並聲明：原告之
    訴駁回。
三、本院之判斷：
  ㈠原告主張：其於109年間擔任系爭社區管理委員之副主任委委
    員，斯時被告亦為系爭社區管理委員之設備委員，而被告於
    110年8月14日於系爭社區發送記載內容含：「9.巧立名目領
    取報酬：……有錢一起分真好!」、「10.……潘副主委，某委員
    未經管委會討論通過擅自接案……」等內容之系爭文件至系爭
    社區之住戶信箱內等情，為被告所不爭執（見本院卷第92頁
    ），並有系爭文件附卷可參（見本院卷第133至135頁），此
    部分事實，自堪信為真正。再原告主張：被告所發送系爭文
    件所載之上開內容侵害原告之名譽權，應負侵權行為損害賠
    償責任等情（見本院卷第139頁），則為被告所否認，是本
    件爭點即為系爭文件所載上開陳述，是否侵害原告之名譽權
    ？
  ㈡按人格權受侵害時，得請求法院除去其侵害；有受侵害之虞
    時，得請求防止之。前項情形，以法律有特別規定者為限，
    得請求損害賠償或慰撫金；因故意或過失，不法侵害他人之
    權利者，負損害賠償責任；不法侵害他人之身體、健康、名
    譽、自由、信用、隱私、貞操，或不法侵害其他人格法益而
    情節重大者，被害人雖非財產上之損害，亦得請求賠償相當
    之金額。其名譽被侵害者，並得請求回復名譽之適當處分，
    民法第18條、第184條第1項前段、第195條第1項固分別定有
    明文。惟按大法官釋字第509號解釋闡釋人民言論自由之基
    本權利應受最大限度之維護，但為兼顧對個人名譽及公共利
    益之保護，法律得對言論自由依其傳播方式為合理之限制。
    刑法第310條第1項及第2項之誹謗罪係保護個人法益而設，
    同條第3項前段規定係對言論內容與事實相符者予以保障。
    行為人雖不能證明言論內容為真實，但依其所提證據資料，
    認為行為人有相當理由確信其為真實者，即不能以誹謗罪之
    刑責相繩。旨在衡平憲法所保障之言論自由與名譽等基本人
    權而為規範性之解釋，屬因基本權衝突所為具有憲法意涵之
    法律原則，為維護法律秩序之整體性，就違法性價值判斷上
    趨於一致，在民事責任之認定上，亦應考量上開解釋所揭櫫
    之概念及刑法第310條第3項、第311條除外規定，作為侵害
    名譽權行為阻卻不法事由之判斷準據。又言論可分為「事實
    陳述」及「意見表達」，前者有真實與否之問題，具可證明
    性，行為人倘就事實陳述之言論，經合理查證，且依查證所
    得資料，有相當理由確信其為真實者，縱事後證明所言與事
    實不符，亦不能令負侵權行為之損害賠償責任；倘依行為人
    所舉客觀事證，足認於發表該言論當時，有相當理由確信其
    為真實者，亦同，而意見表達之言論，乃行為人表示自己之
    見解或立場，屬主觀價值判斷之範疇，無真實與否可言，行
    為人對於可受公評之事，如未使用偏激不堪之言詞而為意見
    表達，可認係善意發表適當評論者，不具違法性，非屬侵害
    他人之名譽權，亦不負侵權行為之損害賠償責任（最高法院
    109年度台上字第427號判決意旨參照）。
  ㈢經查，系爭社區管委會於109年6月3日決議由鴻陽公司分別以
    9,000元、8萬元之價格，承攬該社區游泳池清洗及前置作業
    及7、8月救生員管理業務，並委託時任副主任委員之被告與
    鴻陽公司議價，惟鴻陽公司因新冠肺炎疫情影響，未派員進
    行游泳池清洗及前置作業，並至109年7月16日始派遣救生員
    進行服務，訴外人步永和及被告即自行並協同系爭社區關係
    人員清洗游泳池、進行安全維護，並將原先預算款項分配予
    參與人員，被告據此領取游池清潔費2,000元及清潔維護安
    全費用6,500元；再被告就原告與步永和上開行為提起背信
    之刑事告訴，原告亦就被告於110年8月14日，於系爭社區散
    發另封記載「成立網軍攻擊保全和委員，並且聚眾管委會踢
    館、羞辱委員」等內容之文件行為，對被告提起加重誹謗罪
    之刑事告訴部分，經臺灣新北地方檢察署檢察官以110年度
    偵字第43881號為不起訴處分確定等情，為兩造所不爭執，
    並有前開不起訴處分書、系爭社區第17屆管理委員會第6月
    份會議紀錄、鴻陽公司報價單、109年泳池清洗獎金發放明
    細、109年游泳池清潔安全維護獎金發放明細等件佐卷可考
    （見本院卷第49至57、77至86頁），且經本院依職權調閱上
    開偵查卷宗核閱無訛，足徵原告確有領取系爭社區游池之清
    潔費及清潔維護安全費用。原告雖主張：被告斯時為管理委
    員之一，明知原承攬泳池清潔管理之鴻陽公司因疫情無法完
    成工作，原告係經管理委員會同意為泳池清潔及安全維護工
    作，且經管理委員決議領取相關報酬，是被告當時明知且同
    意發放報酬，其有經手相關文件，實難認有為合理之查證義
    務，事後竟投寄系爭文件，顯有侵害原告名譽之意等語，惟
    觀諸被告所發送系爭文件所載上開內容，乃係在指摘系爭社
    區之泳池清潔及安全管理、管理委員得否領取報酬等情，此
    核與系爭社區整體之公共利益有關，顯非僅涉及私德，被告
    身為系爭社區之住戶，針對系爭社區泳池之清清及安全維護
    等涉及系爭社區公共利益之事務提出質疑，並無欠缺意見評
    論之適當性基礎。再者，依被告提出之系爭社區游泳池使用
    規則及管理辦法第1條規定：「本社區游泳開放期間應委由
    專業管理公司提供管理服務，以確保安全無虞」之情，有該
    管理辦法佐卷可考（見本院卷第75頁），並佐以系爭社區規
    定第9條第8項規定：「所有委員為均無給職。任何委員均不
    得巧立名目支領費用或接受報酬，發現違反規定者除即刻解
    職外，並將針對有損及本大樓名譽之部分委由律師依情節輕
    重循法律途徑處置等情，亦有該規約佐卷可考（見本院卷第
    87頁），亦徵系爭文件所載指摘之內容，並非無據。而系爭
    社區之泳池管理及相關費用之發放領取本屬系爭社區住戶之
    公共利益，自屬可受公評之事。則依前開說明，縱被告以上
    開嚴厲或不留餘地之方式予以評論，仍應受憲法之保障。至
    原告雖又主張：被告當時為設備委員，明知且同意原告領取
    報酬之情，固有系爭社區管理委員會單據黏貼存單為證（見
    本院卷第125、126頁），上開單據雖有設備委員即被告之簽
    名，然核其內容為：「會計科目：非經常性支出。摘要：鴻
    陽運動以9,000預計清洗泳池，臨時告知無法清洗，因事關
    泳池開放在即，因此管理中心接下此工作任務，清洗費用9,
    000元」、「會計科目：非經常性支出。摘要：申請游泳池
    清潔安全維護費7/1-7/15扣除2天休館，13天×8小時=104小
    時×200元一小時=20,800元」等語，僅足證明被告係於事後
    知悉並同意支出泳池清潔費8,000元及游泳池清潔安全維護
    費20,800元，並無從證明被告事前已同意原告以管理委員身
    分清洗泳池、擔任救生員而領取上開報酬，是原告空言指摘
    被告明知事實，又未盡查證之責等語，顯不可採。
五、從而，原告依民法第184條第1項、第185條第1項、第195條
    第1項，請求被告給付20萬元，及自111年8月5日起至清償日
    止，按年息百分之5計算之利息，為無理由，應予駁回。
六、本件事證已臻明確，兩造其餘之攻擊或防禦方法及所用之證
    據，經本院斟酌後，認為均不足以影響本判決之結果，爰不
    逐一論列，附此敘明。
七、據上論結，本件原告之訴為無理由，依民事訴訟法第78條，
    判決如主文。　　
中　　華　　民　　國　　111 　年　　9 　　月　　 6　  日
                  民事第五庭  法　官　鄧雅心
以上正本係照原本作成。
如對本判決上訴，須於判決送達後20日內向本院提出上訴狀。如
委任律師提起上訴者，應一併繳納上訴審裁判費。
中　　華　　民　　國　　111 　年　　9 　　月　　 7　　日
                              書記官　賴峻權